臺灣新竹地方法院民事判決　　　　　　　　99年度訴字第82號
原　　　告　陳麥根
訴訟代理人　許修齊律師
被　　　告　甫園五期公寓大廈管理委員會
法定代理人　王勤益
訴訟代理人　洪大明律師
複代理人　　蘇李虎
上列當事人間請求排除侵害事件，本院於民國100年2月10日辯論
終結，判決如下：
     主  文
被告應將坐落新竹市○○段521 地號土地上，如附圖所示垃圾處
理間區塊二部分面積6.19平方公尺土地上建物拆除，並將該地上
物占用之土地返還予原告及其他共有人全體。
訴訟費用由被告負擔百分之五十五，餘由原告負擔。
本判決第一項得假執行，但被告如於假執行程序實施前，以新臺
幣壹拾伍萬肆仟柒佰伍拾元為原告預供擔保，得免為假執行。
   事實及理由
壹、原告主張：
一、原告主張：緣系爭坐落於新竹市○○段第521地號土地(下稱
    ：系爭土地)，面積3527.72平方公尺，為原告陳麥根及訴外
    人關世謙等116人所共有，原告之權利範圍10000分之162 ，
    該土地上建有129個建號之房屋(新竹市○○段9建號至137建
    號)，該129個建號房屋，組成甫園5 期社區，並依公寓大廈
    管理條例規定，成立管理委員會，合先敘明。
二、又被告甫園五期公寓大廈管理委員會為原告居住社區之管理
    委員會，應依公寓大廈管理條例之規定，為權利義務之行使
    ，詎被告竟違反該條例之規定，在原告所有系爭土地上，如
    附圖所示垃圾處理間區塊二部分面積6.19平方公尺，及非屬
    原告及甫園5期社區住戶所有之同地段553地號土地如附圖所
    示垃圾處理間區塊一部分面積17.25 平方公尺地上，建有鐵
    棚，並在鐵棚下放置垃圾桶及廚餘容器，供人丟棄垃圾、廚
    餘等廢棄物品，業已違反該巷道設置供人通行之目的，蓋因
    該巷道係原告所有坐落系爭土地上新竹市○○段第92建號，
    即門牌號碼新竹市○○路○段403巷8弄6之5號之建物後門，
    通往社區○○○○○道路，原告所有該房屋面臨上開巷道部
    分，除開設有門以供人員出入外，另有開設窗戶，作為空氣
    流通使用，被告在上開巷道上設立鐵棚，及放置垃圾桶、廚
    餘回收容器之行為，違反設置巷道之使用目的，除有礙觀瞻
    外，且該場所因放垃圾桶、廚餘容器，供人丟棄垃圾及廚餘
    等廢棄物品，造成臭氣四溢，影響原告所有上開房屋之環境
    衛生至巨。
三、且鄰近系爭土地之新竹市○○路485巷11之1號工研巧築社區
    ，其垃圾及廚餘桶放置在車道邊，不僅不妨礙汽車之通行，
    且不會造成任何住戶不利，甫園五期社區之地下室，尚有諸
    多可供放置垃圾桶、廚餘桶場所，其地下室至地面之車道邊
    亦可仿上開社區之方法，放置垃圾桶、廚餘桶，詎被告捨此
    不為，造成原告之不利，是被告辯稱除其上開設施之位置外
    ，已無其他更適當之場所云云，並非實在。
四、末查，被告既非系爭土地之共有人，在系爭土地供共用之巷
    道上所為上開搭蓋鐵棚，放置垃圾桶、廚餘容器，供人丟棄
    垃圾、廚餘之行為，即屬妨害該土地所有權之行為，是以，
    被告無權占用系爭土地上，如附圖所示垃圾處理間區塊二部
    分面積6.19平方公尺，原告自得依民法第767條、第821條規
    定，訴請被告將上開鐵棚拆除，並將在該場所放置之垃圾桶
    、廚餘容器移除，被告拒絕原告之請求，原告不得已乃提起
    本件之訴。
五、原告為此聲明：除訴訟費用由被告負擔外，餘如主文第一項
    所示。
貳、被告則以：
一、被告係承甫園五期所有住戶推選產生之合議團體，共同運作
    、維護所有住戶之權益及居住品質；被告成立多年來，歷屆
    管理委員會均認目前垃圾桶擺放之位置，為最適當且唯一之
    選擇，別無其他處所可供安置；且經原告之反應，被告已重
    新整理該處所，如購買垃圾子車、封閉式垃圾桶等，現已無
    臭氣等產生。
二、按共用部分之修繕、管理、維護，由管理負責人或管理委員
    會為之，此為公寓大廈管理條例第10條第2 項定有明文。查
    原告所指系爭空地，係該建築基地之法定空地，並非單純之
    巷道，該空地屬共用部分，亦為原告所是認( 參原告準備書
    狀第2頁第7行 )，該空地既屬社區之共用部分，依上開法文
    之規定，其管理、維護之權責在於管理委員會，依特別法優
    於普通法之原則，公寓大廈管理條例之規定應優先於民法而
    為適用，原告不查，引用民法第767條、821條之規定為本件
    請求，似有誤會。
三、至於該鐵棚，其權利應屬全體住戶所有，非屬被告所有，原
    告要求被告拆除，於法難謂有理。
四、本件該社區內可供擺放垃圾之位置，確只有系爭空地，別無
    他處，原告舉其他社區將垃圾桶設於車道旁邊為例，但查，
    每個社區車道規劃寬、窄不同，甫園社區○○道狹窄，倘於
    車道邊再設置垃圾桶、堆放廚餘，恐影響行車安全，此不利
    益影響所及為全體住戶，非同小可，應請原告體諒社區運作
    之不易；猶如垃圾場之設置，週邊居民當然會受影響，但為
    全體市民權益計，仍不得不擇地設置；如受影響之人均如原
    告之所要求，則甫園社區之全體居民將無處丟置垃圾及廚餘
    。
五、被告為此聲明：
  (一)原告之訴駁回。
  (二)訴訟費用由原告負擔。
  (三)如受不利之判決，請准供擔保，免為宣告假執行。
、程序方面：
一、按當事人喪失訴訟能力或法定代理人死亡或其代理權消滅者
    ，訴訟程序在有法定代理人或取得訴訟能力之本人，承受其
    訴訟以前當然停止；而前開情形於有訴訟代理人時不適用，
    但法院得酌量情形，裁定停止其訴訟程序；又第168 條至第
    172 條及前條所定之承受訴訟人，於得為承受時，應即為承
    受之聲明，而聲明承受訴訟，應提出書狀於受訴法院，民事
    訴訟法第170條、第173條、第175條第1項、第176 條分別定
    有明文。經查，本件被告之法定代理人原為黃嘉敏，嗣於訴
    訟進行中主任委員變更為王勤益，此有被告提出新竹市東區
    區公所99年4月12日東經字第0990004148號函一紙附卷可稽(
    詳本院卷第98頁 )，惟因被告原即有委任訴訟代理人，是本
    件訴訟程序，揆之上開規定不因法定代理人變更而當然停止
    ，且被告新任主任委員會亦以書狀聲明承受訴訟，此有承受
    訴訟狀一紙附卷可佐(詳本院卷第96頁)，核與上開規定相符
    ，應予准許，合先敘明。
二、按訴狀送達後，原告不得將原訴變更或追加他訴，但請求之
    基礎事實同一或不甚礙被告之防禦及訴訟之終結者，不在此
    限，民事訴訟法第255條第1項第2、7款定有明文。查本件原
    告原係基於民法第793 條之氣響侵入禁止規定，聲明：「被
    告應將坐落新竹市○○路○段403巷8弄6之5號房屋後方巷道
    所建如起訴狀附圖所示黃色部分之鐵棚拆除，並將放置該場
    所供社區住戶丟棄垃圾、廚餘之容器移走，禁止社區分戶在
    該場所丟棄垃圾物品之行為」，嗣原告於言詞辯論終結前，
    於99年11月18日提出民事辯論意旨狀，變更其請求權基礎為
    物上請求權之法律關係，且變更其上開聲明為：「被告應將
    坐落新竹市○○段521 地號土地上，如附圖所示垃圾處理間
    區塊二部分面積6.19平方公尺土地上建物拆除，並將該地上
    物占用之土地返還予原告及其他共有人全體。」，核原告所
    為訴之變更，係基於同一基礎事實，且不甚礙被告之防禦及
    訴訟之終結，參諸前揭規定，原告所為訴之變更，於法尚無
    不合，應予准許，併此敘明。
肆、兩造不爭執事項：
一、坐落系爭新竹市○○段521地號土地上，建有129棟五層樓房
    屋，該129 棟住戶成立甫園五期社區，而原告為甫園五期社
    區之住戶即區分所有人之一，且為系爭土地之共有人之一，
    而被告係由甫園五期社區依公寓大廈管理條例所成立之管理
    委員會，依公寓大廈管理條例第10條第2 項之規定，被告就
    社區內之共用部分，負有修繕、管理、維護之權責，業據原
    告提出土地登記謄本、建物登記謄本、地籍圖謄本附卷可稽
    (詳本院卷第6頁至第8頁、第30頁至第56頁)，復經被告提出
    公寓大廈管理負責人報備證明一紙附卷可佐(詳本院卷第163
    頁)。
二、又系爭土地上，如附圖所示垃圾處理間區塊二部分面積6.19
    平方公尺土地上，被告設置有鐵棚，及在該鐵棚下置放垃圾
    子車、廚餘容器，供社區住戶丟棄垃圾及廚餘等廢棄物，而
    該處係位於原告系爭房屋後門欲通往社區○○○○道內，且
    該等設施所坐落之該土地範圍，係屬社區之共用部分之土地
    ，亦據原告提出地籍圖謄本、照片三幀附卷可佐( 詳本院卷
    第8頁至第10頁 )，且經本院於99年6月23日會同兩造及新竹
    市地政事務所派員前往現場履勘屬實，經本院囑託新竹市地
    政事務所人員就被告設置鐵棚使用土地情形勘測無誤，此有
    本院勘驗測量筆錄一紙(詳本院卷第101至第102頁)，及新竹
    市地政事務所於99年11月8 日以新地測字第0990008270號函
    檢具測量成果圖附卷可憑(詳本院卷第142頁至第143頁)，復
    為兩造所不否認。
伍、本院得心證之理由：
一、按公寓大廈住戶，因其所有建物相鄰，其彼此間有共同利益
    及共同事務，而有相互約束，相互協助，因而形成一特殊緊
    密結合之關係，為規範此一有別以往之特殊關係，加強公寓
    大廈之管理維護，提昇居住品質，乃制定公寓大廈管理條例
    予以規範。又公寓大廈及其周圍之環境維護，依公寓大廈管
    理條例第36條第2 款規定，為管理委員會之職務；共用部分
    、約定共用部分之修繕、管理、維護，依同條例第10條第 2
    項固規定由管理委員會為之，形式上觀之，本條乃管理委員
    會之行使權利之依據，被告亦係以本條項為其答辯基礎( 詳
    被告辯論意旨狀，本院卷第160頁)，惟對照同條項中段規定
    「其費用由區分所有權人按其共有之應有部分比例分擔之」
    ，以及同條例第9條第1項規定「各區分所有權人按其共有之
    應有部分比例，對建築物共有部分及其基地有使用收益之權
    。」等觀之，本條項之規定，乃係源自民法第799條、第822
    條第1 項，亦即管理委員會之所以就管理之共有部分，有管
    理修繕維護之權利，實係源自委員會成員即全體住戶對共用
    部分之共有權，合先敘明。
二、次按，管理委員會之職務如下：．．．二、共有及共用部分
    之清潔、維護、修繕及一般改良。．．．十一、共用部分、
    約定共用部分及其附屬設施設備之點收及保管，此為公寓大
    廈管理條例第36條第2款、第11 款定有明文，惟按，住戶對
    共用部分之使用應依其設置目的及通常使用方法為之，但另
    有約定者從其約定；住戶違反第2 項規定，管理負責人或管
    理委員會應予制止，並得按其性質請求各該主管機關或訴請
    法院為必要之處置，如有損害並得請求損害賠償，此觀諸公
    寓大廈管理條例第9條第2項、第4 項規定自明，是以，管理
    委員會對於共用部分之使用，亦應遵循公寓大廈管理條例第
    9條第2項之規定，甚為明確。經查，原告個人所有坐落在被
    告所管理甫園社區內新竹市○○段第92建號，即門牌號碼新
    竹市○○路○段403巷8弄6之5號之建物後門，毗鄰被告所管
    理社區共同部分之系爭土地，而該部分空地係屬甫園社區之
    法定空地，原告於83年10月20日登記取得上開房地時，系爭
    土地係作為社區住戶通往社區○○○○路使用，此為兩造所
    不否認，此參被告於本院99年12月27日言詞辯論期日時到庭
    陳稱：「( 問：原告表示原告取得房地時，系爭空地尚未成
    為社區處理垃圾廚餘的地方，是後來幾年後才在現場擺放器
    具丟棄垃圾廚餘？ )答：無意見，因為當時沒有公寓大廈管
    理條例的規定及管委會的組織，是管委會接手後才處理這些
    事。」等語綦詳(詳本院卷第181頁 )，則被告其後在系爭空
    地上搭建鐵棚，並在其內放置垃圾子車、廚餘容器作為全體
    住戶丟置垃圾、廚餘等廢棄物使用，是否係屬依「通常使用
    方法」使用此共用之法定空地，要非無疑。
三、再按，土地所有人於他人之土地、建築物或其他工作物有瓦
    斯、蒸氣、臭氣、煙氣、熱氣、灰屑、喧囂、振動及其他與
    此相類者侵入時，得禁止之，但其侵入輕微，或按土地形狀
    、地方習慣，認為相當者，不在此限，此為民法第793 條所
    著有明文。查被告所管理系爭土地，為法定空地，已如前所
    述，自屬區分所有權人所共有，而依其設置目的除為全體社
    區住戶出入通行使用外，尚有採光、排水、衛生、觀瞻、緊
    急避難、救災等功能，均與甫園社區具有不可分割之關係，
    則被告就此共用部分應負清潔、維護之責，且不得使此共用
    部分排放惡臭物質，影響鄰近住家之生活衛生及安寧。次查
    ，原告主張被告在系爭空地上搭建鐵棚，並在其內放置垃圾
    子車、廚餘容器作為全體住戶丟置垃圾、廚餘等廢棄物使用
    ，不獨有礙原告自原告所有上開房屋後門通行至社區○○○
    ○○路，並有礙觀瞻，且該場所因放垃圾桶、廚餘容器，供
    人丟棄垃圾及廚餘等廢棄物品，造成臭氣四溢，影響原告所
    有上開房屋之環境衛生至巨，被告使用系爭空地違反通常使
    用方法等情，亦經本院於99年6月23日會同兩造前往現場履
    勘時，適有一住戶前往現場倒廚餘，經站在原告住屋門後，
    確實可聞到廚餘桶傳來陣陣異味，經估算該住戶打開廚餘桶
    的時間約為20秒，又經本院站在垃圾桶旁3分鐘並無異味，
    然打開垃圾子車，內部僅有少許垃圾、塑膠，並有多隻細小
    蚊蟲跑出，現場並有2個垃圾子車，其中1個已滿，經打開垃
    圾子車，有多隻蚊蟲飛出等情，此有本院勘驗測量筆錄記載
    明確(詳本院卷第102頁)，參以卷附被告現場擺放垃圾子車
    、廚餘容器地點距離原告房屋後門之距離確實甚為接近(詳
    本院卷第111頁至第113頁)，且被告亦自承該社區住戶多達
    115 戶，子車垃圾常處於滿載狀況(詳本院卷第131頁)，則
    原告上開主張被告使用系爭土地，放置垃圾桶、廚餘容器，
    供人丟棄垃圾及廚餘等廢棄物品，造成該場所蚊蟲雲集、臭
    氣四溢，影響原告所有上開房屋之居家環境衛生至巨，顯有
    違系爭法定空地之設置目的及通常使用方式，要非無據。
四、至被告雖辯稱該社區內目前可供擺放垃圾之位置，確只有系
    爭空地，別無他處等情，惟為原告所否認，而本院於99年 6
    月23日會同兩造前往現場履勘時，亦查悉被告社區內共有物
    大樓建物有地下室連通，在B 棟車道下有一間守衛室或休息
    室，該守衛室內有一小間工作廁所可供使用，旁邊緊鄰有電
    器電信設備，此有本院勘驗測量筆錄記載可佐( 詳本院卷第
    101頁)，且有原告提出該處照片附卷可稽(詳本院卷第123頁
    至第125頁)，則在被告所管理社區內既有地下室至地面車道
    下方閒置空間存在，且觀之照片亦顯示該閒置空間目前除停
    放幾部機車，擺放一些雜物或清掃用品外，尚有多餘空間可
    供利用，參以原告提出鄰近系爭土地之新竹市○○路485 巷
    11之1 號工研巧築社區，其垃圾及廚餘桶放置在車道邊之照
    片(詳本院卷第154頁至第155頁)，則原告主張被告尚可利用
    社區地下室至地面車道下方適當之閒置空間，或在車道邊緣
    處放置垃圾桶、廚餘桶，作為處理社區垃圾、廚餘場所，亦
    非無憑，是以，被告上開所辯，難謂已善盡管理系爭土地之
    責。
五、另被告雖辯稱該鐵棚，其權利應屬全體住戶所有，非屬被告
    所有，原告要求被告拆除，於法難謂有理云云，惟查，該鐵
    棚既係被告以社區住戶所繳管理費用所設置，其後並由被告
    占有中，此為被告所不否認(詳本院卷第157頁反面 )，則上
    開鐵棚雖未為建物登記，而屬違章建築，亦經本院依原告聲
    請向新竹市政府查詢明確，此有新竹市政府99年3 月23日府
    工使字第0990029319號函一紙附卷可稽(詳本院卷第81頁)，
    則該地上物之事實上處分權，應認屬於被告所有明確。
六、末按：「所有人對於妨害其所有權者，得請求除去之。」、
    「各共有人對於第三人，得就共有物之全部為本於所有權之
    請求。但回復共有物之請求，僅得為共有人全體之利益為之
    。」民法第767條中段、第821條分別定有明文。本件被告所
    有上開建物占有使用系爭土地，違反原先設置目的，及通常
    使用之方法，原告基於所有權人為共有人全體之利益，請求
    被告將上開建物予以拆除，於法尚非無據，應予准許。
七、假執行之宣告：
    本判決第一項所命被告給付之價額未逾新臺幣50萬元，應依
    民事訴訟法第389條第1項第5 款之規定依職權宣告假執行。
    又被告陳明願供擔保請准宣告免為假執行，就原告勝訴部分
    ，核無不合，爰酌定相當之擔保金額准許之。
陸、本件判決之事證已臻明確，兩造其餘攻擊防禦方法，經審酌
    後，認均與判決結果無影響，爰不一一論述。
柒、據上論結，本件原告之訴為有理由，依民事訴訟法第389 條
    第1項第5款、第392條第2項、第81條第1款、第83條第1項前
    段、第78條，判決如主文。
中    華    民    國   100    年    2     月    25    日
                  民事第一庭    法  官  王佳惠
以上正本係照原本作成。
如對本判決上訴，須於判決送達後 20 日內向本院提出上訴狀。
如委任律師提起上訴者，應一併繳納上訴審裁判費。
中    華    民    國   100    年    2     月    25    日
                                書記官  陳思璟